【裁判字號】    97,審易,80
【裁判日期】    970910
【裁判案由】    重利
【裁判全文】
臺灣高雄地方法院刑事判決              97年度審易字第80號
公  訴  人  臺灣高雄地方法院檢察署檢察官
被      告  甲○○
上列被告因重利案件，經檢察官提起公訴（96年度偵字第32050
號），本院判決如下：
    主  文
甲○○乘他人急迫，貸以金錢，而取得與原本顯不相當之重利，
共貳罪，均累犯，各處有期徒刑肆月，如易科罰金，均以新台幣
壹仟元折算壹日。應執行有期徒刑陸月，如易科罰金，以新台幣
壹仟元折算壹日。
其他被訴部分無罪。
    事  實
一、甲○○前因公共危險案件，經本院93年度交簡字第3470號判
    決判處有期徒刑3 月確定，於民國94年2 月18日易科罰金執
    行完畢。詎其猶不知悛悔，明知丙○○因生意週轉不靈且需
    款孔急，竟基於貸予他人金錢而藉以取得與原本顯不相當利
    息之重利犯意，乘丙○○需款急迫之際，先後於附表一所示
    時間，在丙○○位於高雄市小港區171 號營業處所，分別借
    款10萬元、15萬元予丙○○，共計2 次，且須簽發與借款數
    額相等之本票以供擔保，其後更依該附表所示計算方式收取
    與原本顯不相當之重利。嗣因丙○○無力清償上述債務，遂
    於96年10月28日14時許，攜子前往高雄市前鎮區勞工公園後
    門欲以吞食安眠藥之方式自殺未果，經警獲悉上情後，乃於
    同年11月6 日持本院核發之搜索票前往甲○○位於高雄市○
    ○區○○路154 號住處加以查獲，另扣得由丙○○所簽發之
    本票2 紙。
二、案經丙○○訴由高雄市政府警察局小港分局報請台灣高雄地
    方法院檢察署檢察官偵查起訴。
    理  由
壹、本件關於證據能力之意見：
  一、證人丙○○於案發後雖先後於警詢及偵查中於檢察事務官
      詢問中就被告所涉各次重利犯行加以證述，然參以其先後
      所述借款過程既有明顯歧異之處，復經被告於審理中針對
      證據能力一節提出異議，再相較於該證人在審判中乃經本
      院給予相當時間回想借款過程後方始到庭陳述，且賦予被
      告當庭就證人所為證言加以對質詰問之機會，此外亦未經
      檢察官舉證釋明證人先前所為陳述有何較可信之特別狀況
      ，故本院乃認當逕以該證人於本院審理中所為證述作為認
      定事實之依據，再無引用其先前陳述之必要。故證人丙○
      ○於警詢及偵查中所為陳述依法應不具證據能力。
  二、另證人乙○○雖先後於警詢、偵查及本院審理中均就本案
      而為證述，然該證人除本身另向被告借貸10萬元、並簽發
      20萬元之借據1 紙為憑外，其餘有關證人丙○○各次向被
      告借款等事宜均係本件案發後方始聽聞丙○○轉述而知情
      一節，業據該證人到庭證述無訛，從而證人乙○○既非親
      自見聞本案犯罪事實之人，且其證言亦係轉述證人丙○○
      之陳述後再為傳述，依法要屬傳聞證據，自不得採為本案
      之證據。
貳、有罪部分：
  一、訊之被告固坦承有借款予丙○○之事實，惟矢口否認有何
      重利犯行，辯稱：伊曾分別借款予丙○○1 次10萬元、1
      次15萬元，共計25萬元；但伊只是單純借錢、並沒有收取
      利息云云。經查：
    (一)本件被告確有先後借款予丙○○、共計25萬元之情，業經
      證人丙○○於本院審理中證述屬實，並有本票影本2 紙（
      票號各為279914號及211776號）在卷可稽，復據被告於偵
      查中坦認上情不諱，足徵其此部分自白核與事實相符，堪
      予採信。然就借款數額及次數一節，茲據被告前於偵查中
      供稱：伊曾分別借款予丙○○1 次10萬元、1 次15萬元等
      語，至證人丙○○則證述：其分別於96年8 月份借款5 萬
      元各1 次、同年10月12日再借款15萬元云云，是渠2 人就
      此所述即有歧異。本院審諸有關借款次數乃涉及罪數之認
      定，苟非有積極證據可資憑採，要非可遽為不利於被告之
      認定。況觀乎本案既為警查獲前開本票2 紙，且票面金額
      分別為10萬元、15萬元，據此堪認被告前揭所辯實非無稽
      ，故本件乃應認定被告先後於附表一所示96年8 月間某日
      及同年10月12日分別借款10萬元、15萬元予丙○○，共計
      2 次之情方屬適法，合先敘明。
    (二)又被告雖迭以前詞置辯，然其乃係趁丙○○需款急迫之際
      ，先後貸與如附表一所示款項、並依該附表所示方式收取
      高額利息等情，已據證人丙○○到庭結證屬實。復佐以證
      人丙○○於本院審理中業已針對各次借款日期與數額，以
      及須應被告要求而簽發等額本票交予被告收執以供擔保之
      用等節詳為證述，況證人丙○○與被告彼此間雖有上述借
      貸關係，但平素並無仇怨，自無任意設詞誣攀被告之理，
      是其此部分證言自屬可信，從而被告空言辯稱並未收取利
      息云云，顯係臨訟卸責之詞，洵無足採。按刑法第344 條
      重利罪成立之要件為：(一)乘人急迫、輕率或無經驗，貸以
      金錢或其他物品；(二)取得與原本顯不相當之重利。在第一
      條件係指明知他人出於急迫、輕率或無經驗，而利用機會
      故為貸與，在第二條件係指就原本利率、時期核算及參酌
      當地之經濟狀況，較之一般債務之利息，顯有特殊之超額
      者而言。準此以觀，被告既明知丙○○因周轉不靈而需款
      急迫之情事，猶貸予金錢並藉以收取如附表一所載利息，
      且依該附表所示被告計息標準為每10日分別收取本金12﹪
      、15﹪之利息，據此推算每月利息各為36﹪及45﹪，年息
      則為432 ﹪及540 ﹪，較諸一般銀行信用借款或民間借貸
      利率實已過鉅，確屬與原本顯不相當之重利，揆諸前揭說
      明，被告所為業已該當刑法重利罪之構成要件甚明。
    (三)綜前所述，本件事證明確，被告前揭犯行洵堪認定，應依
      法論科。
  二、核被告甲○○所為，均係犯刑法第344 條重利罪。被告先
      後2 次犯行彼此間犯意個別、行為互殊，應予分論併罰為
      當。又被告前因公共危險案件，經法院判決有罪確定，於
      94年2 月18日易科罰金執行完畢一節，業如前述，並有台
      灣高等法院被告前案記錄表1 件在卷足憑，是其前受有期
      徒刑執行完畢後，5 年內故意再犯本件法定刑為有期徒刑
      以上之罪，應論以累犯並各依法加重其刑。爰審酌被告不
      思以勞力賺取生活所需，反任意貸款而收取重利，破壞社
      會正常交易秩序，且此舉極易迫使借款人因不堪債務壓迫
      鋌而走險，衍生社會問題，足以危害社會秩序，是其所為
      自應接受相當程度之刑事非難，且犯罪後猶飾詞否認犯行
      、難見悔意等一切情狀，分別量處如主文所示之刑並諭知
      易科罰金折算標準，再合併定其應執行之刑及諭知易科罰
      金折算標準，以資懲儆。此外，扣案本票2 紙乃係丙○○
      簽發交予被告作為借款擔保之用，要非被告所有之物，遂
      不併予宣告沒收，附此敘明。
參、無罪部分：
  一、公訴意旨另以：被告除附表一所示犯行外，另於附表二所
      示時間分別借款10萬元、5 萬元予丙○○，並依該附表所
      示方式收取與原本顯不相當之高額利息，遂認被告就此部
      分亦涉有重利罪嫌云云。
  二、按犯罪事實應依證據認定之，無證據不得認定其犯罪事實
      。又不能證明被告犯罪者，應諭知無罪之判決，刑事訴訟
      法第154 條第2 項、第301 條第1 項分別定有明文。所謂
      證據，係指足以認定被告確有犯罪行為之積極證據而言，
      該項證據自須適合於被告犯罪事實之認定，始得採為斷罪
      資料。苟積極證據不足為不利於被告事實之認定時，即應
      為有利於被告之認定，更不必有何有利之證據，最高法院
      29年上字第3105號、30年上字第816 號分別著有判例可資
      參照。本件公訴人因認被告就附表二部分同涉有重利罪嫌
      ，無非係以證人丙○○先前在警詢及偵查中之證述為其論
      據。惟查：
    (一)蓋我國刑法業於94年1 月7 日修正公布刪除第56條關於連
      續犯之規定，並於95年7 月1 日施行，則行為人所為犯行
      除符合想像競合犯或包括一罪之情形外，要因各次行為依
      一般社會健全觀念，在時間差距上可以分開，在刑法評價
      上，各具獨立性，每次行為皆可獨立成罪，彼此間乃無從
      成立所謂證據相互補強或援用之原則（例如甲犯罪事實所
      查獲之贓物，客觀上即不得乙犯罪事實之補強證據），法
      院自應就各該獨立之犯罪事實、詳予審認卷附諸項證據方
      法是否均足以積極證明被告有罪為斷，合先敘明。
    (二)按告訴人經法院傳喚到庭、並依法具結作證者，地位雖與
      一般證人無異，然慮及其指訴乃以使被告受刑事訴追為目
      的，是其證述內容是否與事實相符，法院仍應調查其他事
      實以資審認，始得為不利被告之認定。是本件迭據被告堅
      詞否認曾於附表二所示日期另行借款予丙○○之情事，又
      該等事實除證人丙○○之片面指訴外，再無其他客觀事證
      足資相互佐證，參以前開說明，實不得依此推認被告另有
      如附表二所示借款予丙○○之事實，自無從遽予論斷被告
      就此部分同涉有起訴書所載重利犯行。
  三、綜前所述，檢察官所述犯罪事實及所憑證據俱難證明被告
      另涉有除前揭有罪部分以外之其餘重利犯行，縱令被告所
      辯無從概予採信，然其間有合理懷疑存在，無法達到確信
      其為真實之程度，當不得遽為不利於被告之認定。揆諸首
      揭判例意旨及說明，即應就附表二所示部分為被告無罪之
      諭知，方屬適法。
據上論斷，應依刑事訴訟法第284 條之1 、第299 條第1 項前段
、第301 條第1 項，刑法第344 條、第47條第1 項、第41條第1
項前段、第51條第5 款，刑法施行法第1 條之1 ，判決如主文。
中    華    民    國    97    年    9     月    10    日
                  刑事第七庭  法  官    陳明呈
以上正本證明與原本無異。
如不服本判決應於收受本判決後10日內向本院提出上訴書狀，並
應敘述具體理由，如未敘述上訴理由者，應於上訴期間屆滿後20
日內補提理由書狀於本院（均須按他造當事人之人數附繕本）「
切勿逕送上級法院」。
中    華    民    國    97    年    9     月    10    日
                              書記官    張琇晴
附錄本判決論罪科刑之法條：
中華民國刑法第344條（重利罪）
乘他人急迫、輕率或無經驗貸以金錢或其他物品，而取得與原本
顯不相當之重利者，處1 年以下有期徒刑、拘役或科或併科1 千
元以下罰金。
附表一：
┌──┬────────┬────┬────────┬───────┐
│編號│借貸時間        │借貸金額│  利息計算方式  │  備  註      │
├──┼────────┼────┼────────┼───────┤
│    │                │        │每10天為1 期，每│由丙○○簽發票│
│  │96年8 月間某日  │10萬元  │期利息12000 元，│號279914、票面│
│    │                │        │應預扣第一期利息│金額10萬元之本│
│    │                │        │，實拿88000 元  │票1 紙作為擔保│
├──┼────────┼────┼────────┼───────┤
│    │96年10月12日（起│        │每10天為1 期，每│由丙○○簽發票│
│  │訴書附表(一)誤載為│15萬元  │期利息22500 元，│號211776、票面│
│    │96年9 月底某日）│        │應預扣第一期利息│金額15萬元之本│
│    │                │        │，實拿127500 元 │票1 紙作為擔保│
└──┴────────┴────┴────────┴───────┘
附表二、
┌──┬────────┬────┬────────┬───────┐
│編號│借貸時間        │借貸金額│  利息計算方式  │  備  註      │
├──┼────────┼────┼────────┼───────┤
│    │                │        │每10天為1 期，每│              │
│  │96年7月29日     │10萬元  │期利息12000 元，│              │
│    │                │        │應預扣第一期利息│              │
│    │                │        │，實拿88000 元  │              │
├──┼────────┼────┼────────┼───────┤
│    │                │        │每10天為1 期，每│              │
│  │96年9 月間某日  │5萬元   │期利息7500元，應│              │
│    │                │        │預扣第一期利息，│              │
│    │                │        │實拿42500元     │              │
└──┴────────┴────┴────────┴───────┘


司法院資訊處製作；財團法人民間司法改革基金會備份。
